臺灣高等法院臺南分院刑事裁定
111年度毒抗字第391號
抗  告  人  臺灣臺南地方檢察署檢察官
被      告  張家榮
上列抗告人因被告強制戒治案件，不服臺灣臺南地方法院中華民
國111年4月29日裁定（聲請案號：111年度聲戒字第81號），提
起抗告，本院裁定如下：
    主  文
原裁定撤銷，發回臺灣臺南地方法院。
    理  由
一、抗告意旨略以：　　　　　　　　　　
  ㈠按法務部於民國110年3月26日以法矯字第11006001760號函修
    正頒布「有無繼續施用毒品傾向評估標準紀錄表」、「有無
    繼續施用毒品傾向評估標準評分說明手冊」，係法務部洽請
    衛生福利部協助研修，經衛生福利部及法務部邀集專家學者
    及相關機關研商後修正完竣。是「有無繼續施用毒品傾向評
    估標準紀錄表」之評分項目、配分、配分上限、配分之靜態
    因子及動態因子等項目係專家學者及相關機關研商後所定，
    具高度之專業性及客觀性。而被告有無「繼續施用毒品傾向
    」，係依具體個案之臨床實務及相關事證等情綜合判定，有
    其相當之專業依據及標準，且涉及專門醫學，又衡酌強制戒
    治之目的，係為協助施用毒品者戒斷毒品之心癮及身癮所為
    之一種保安處分類型，而該評估標準係將與判斷有無繼續施
    用傾向之相關因素加以列舉及量化，適用於每一位受觀察、
    勒戒處分之人，具一致性、普遍性、客觀性，以利執法者判
    定受勒戒人有無繼續施用毒品傾向，倘其評估由形式上觀察
    ，無擅斷或濫權等明顯不當情事，法院應予尊重。
  ㈡依照評分說明手冊載明之判定原則，上述評估係法務部○○ ○○
    ○○○○附設勒戒處所相關專業知識之醫療人員及處所人員，於
    被告之受觀察、勒戒期間，依據其各項紀錄、資料及觀察勒
    戒期間之行為表現，加以評分，以其親身觀察、門診及本職
    學識評估受觀察、勒戒人之「前科紀錄與行為表現」、「臨
    床評估」、「社會穩定度」等因子所為之綜合判斷，經科學
    驗證所得之結論，足徵上開證明書及評估標準紀錄表，係綜
    合個案之臨床實務及具體事證為評分，以判定受觀察勒戒人
    有繼續施用毒品傾向，自形式上觀察，並無擅斷或濫權等明
    顯不當之情事，自得憑以判斷被告有無繼續施用毒品傾向，
    且依據卷附被告之前科紀錄表等相關資料，前揭各項分數之
    計算並無錯漏或逾越配分上限，是檢察官依毒品危害防制條
    例第20條第2項之規定，聲請裁定令入戒治處所施以強制戒
    治，於法並無不合。
  ㈢原審法院未予說明其本身具備何專業醫療知識，且其完全未
    親身實際觀察被告於觀察、勒戒期間之行為表現，復未說明
    有何明確具體之專業醫學及科學理由，僅憑其對「有無繼續
    施用毒品傾向評估標準紀錄表」之書面審查，即欲以其判斷
    取代具相關專業知識之醫療人員及處所人員，於被告受觀察
    、勒戒期間，依據其各項紀錄、資料及實際觀察被告於觀察
    勒戒期間之行為表現而為之科學論證結果，擅將被告評估總
    分由69分改為低於60分，難認原裁定合法妥適，請將原裁定
    撤銷，更為適法之裁判。
二、經查：
　㈠原裁定略以：⒈依聲請人所提出之「有無繼續施用毒品傾向評
    估標準紀錄表暨證明書」，其中的評分標準，關於「抽菸」
    ，分別於「前科紀錄與行為表現」項目下給予2分之評斷，
    又於「臨床評估：物質使用行為」項目下，再給2分之評斷
    ，顯就同一種行為，為重覆評價計分、⒉聲請人未提出說明
    ，如何評定被告抽菸、喝酒，如何已達「合法物質濫用」之
    程度、⒊聲請人未提出說明，如何評定被告有何精神疾病而
    達「疑似」有精神疾病(含反社會人格)，其形成原因?有無
    治療及與施用毒品之影響等、⒋被告於「社會穩定度」項目
    中，分別在「入所後家人訪視《無》」及「出所後是否與家人
    同住《否》」，而各得5分。但以被告已48歲，其父母應均已
    年近70歲，被告又無配偶，本案關於被告「社會穩定度」之
    評估，顯未就個人因素區別考量，流於制式而不可採。於扣
    得上開得分後，被告合計總分將低於60分，因而駁回檢察官
    強制戒治之聲請，所認固非無據。
　㈡然：
　⒈按法院受理民事、刑事或行政訴訟案件，固係依調查所得之
    各項證據資料，在客觀之經驗法則、論理法則支配下，本於
    法之確信，自由裁量、判斷，不受任何干涉，行使憲法第八
    十條所賦予之審判獨立職權；然而基於憲法分權原理，各權
    平等，必須互相尊重；實則民主自由、工商繁榮之社會，價
    值多元，人際關係糾結，行政機關基於各式各樣之行政目的
    要求，於不同時間、地點、對象，視個案具體情形，作出不
    同決定、處分，原屬其行政裁量權之範疇，是行政機關之首
    長、執事或承辦人員本於職權所為之裁量，倘無明顯違法濫
    權或失當，法院不宜逕為相異之認定(最高法院101年度台上
    字第446號判決意旨可資參照)。可知法院受理案件時之審查
    範圍、密度，並非毫無界限，基於憲法分權原理，部分類型
    事項仍應尊重行政機關裁量權之行使或適用不確定法律概念
    之判斷餘地，僅能審查行政機關之作為無明顯違法濫權或失
    當，而不得代行政機關決定。
　⒉關於「有無繼續施用毒品傾向評估標準紀錄表」及「有無繼
    續施用毒品傾向評估標準說明手冊」，係法務部依據毒品危
    害防制條例第29條及觀察勒戒處分執行條例第8條之授權，
    針對多數不特定人民就有無繼續施用毒品傾向評估事項所為
    對外發生法律效果之具有法規性質之命令，現行之評估標準
    ，更係法務部為因應最高法院刑事大法庭109年度台上大字
    第3826號裁定，洽請衛生福利部，召集相關之專家、學者及
    相關機關研商後修正制定。顯然就評分項目應涵蓋之範圍及
    配分標準等等，有其相當專業依據及考量，且涉及專門醫學
    ，就如此具高度專業性之評估標準之設計，司法機關審查時
    ，自應予以尊重，僅能就形式上觀察有無擅斷或濫權等明顯
    不當，如：評估程序有無違背法令(如評分者未具資格)、事
    實認定有無錯誤(如得分計算錯誤)、有無逾越權限(如評分
    超過上限)、或濫用權力(如將無關事項作為考量依據)等情
    事，不應擅自增加、修改評分標準所未規定之條件。
　⒊原審裁定雖以：聲請人所提出之「有無繼續施用毒品傾向評
    估標準紀錄表」，就抽菸行為有重複評價計分、入所後家人
    有無訪視、出所後是否與家人同住之評分，未考量被告之個
    別情況等等理由，認矯正機關判斷被告有繼續施用毒品傾向
    有誤，而駁回聲請人之聲請。然關於抽菸之行為有無重複評
    價部分，該評估表在「前科紀錄與行為表現」中之「持續於
    所內抽菸」係歸類為「動態因子」，乃評分者基於被告在勒
    戒所期間之行為觀察結果而為之計分，而「合法質濫用」則
    屬靜態因子，不限於被告於觀察勒戒期間在所內之行為，是
    依上開評分項目設計分屬動態及靜態不同屬性，顯然考量之
    標準不同，原裁定未予細究，逕指評分結果有重複計分，自
    屬率斷。又就「入所後家人有無訪視」、「出所後是否與家
    人同住」部分，固因個人因素有所不同，然被告在所期間仍
    有家人訪視，出所後能與家人同住，而能得到家人之支持，
    對毒品戒斷而言，應為有利因子，將之列入評分標準，難認
    不當。至於各相關機關及專家、學者，在設計此一評估表標
    準表之初，並未區分被告有無家人，或家人年邁、體衰等實
    際無法探視之原因，亦屬行政機關專業之判斷，司法機關於
    審查時，可否未有任何憑據，即就「有無繼續施用毒品傾向
    評估標準紀錄表」及「有無繼續施用毒品傾向評估標準說明
    手冊」附加原未規定之條件，亦非無疑。
　⒋綜上所述，原裁定駁回聲請人之聲請，是否適法，自有再予
    斟酌之處，抗告意旨所指非無理由，應由本院將原裁定撤銷
    ，且為維護抗告人之審級利益，爰發回原審法院，另為妥適
    之裁定。另就原裁定駁回聲請之理由，指摘聲請機關未檢附
    相關之資料，說明何以判斷被告抽菸、酒已達合法物質濫用
    之程度、及有疑似精神疾病(含反社會人格)等，因目前實務
    運作上，均僅提出最終之判斷結果，即「有無繼續施用毒品
    傾向」證明書及評估標準紀錄表，評估過程中之相關資料並
    未隨同提出，倘認審查時有需要一併參酌，是否完全不考量
    訴訟經濟之要求，不予聲請人補充之機會，即逕予駁回，非
    毫無研求餘地，案經發回，允併注意及此。
三、據上論斷，應依刑事訴訟法第413條前段，裁定如主文。
中　　華　　民　　國　　111 　年　　5 　　月　　18　　日
                  刑事第二庭    審判長法　官  陳珍如
                                      法　官  黃裕堯
                                      法　官  包梅真
以上正本證明與原本無異。
不得再抗告。
　　　　　　　　　　　　　　　　　　　書記官　許雅華
中　　華　　民　　國　　111 　年　　5 　　月　　18　　日